# Análise de sobrevivência

```{r, echo = FALSE, results = "asis"}
chapter_authors(c("Camilla Castellar"))
```

# Análise de sobrevivência


## Introdução 

A análise de sobrevivência infere sobre a probabilidade de um evento ocorrer no tempo. Por exemplo, na medicina, área onde a análise tem origem, o interesse é avaliar o tempo e a chance de um indivíduo literalmente sobreviver após receber um tratatamento para cura. Na epidemiologia de doenças de plantas, a análise de sobrevivência tem sido utilizada para avaliar o período de incubação, tempo e risco para a ocorrência de algum evento (sintomas, queda de folhas, etc), em diferentes tratamentos, como mostra nos trabalhos de [@Copes2008], [@Ojiambo2005],(Nesi 2005). 

A estatistica convencional não é apropriada para avaliar dados em que o interesse é o tempo. Isso ocorre devido a censura dos dados à direita, ou seja, o experimento pode encerrar antes de todas as repetições apresentarem o evento, e a distribuição dos dados frequentemente não é considerada normal. Para resolver este problema, métodos de análise de sobrevivência que utilizam abordagens  não paramétricas, semi-paramétricas e paramétricas foram desenvolvidos. A escolha por cada tipo de análise varia de acordo com a natureza do experimento. 

Para experimentos com apenas um fator, cujo interesse é  verificar a presença de diferenças significativas entre tratamentos e estimar riscos da ocorrência de evento, a técnica não paramétrica de Kaplan-Meier é a mais utilizada. O método de Kaplan-Meier [@Kaplan1958] estima a função de sobrevivência, isto é, a probabilidade de um indivíduo não apresentar o evento decorrido um tempo "t". Os gráficos gerados por esta análise são representados por degraus de tempo em que ocorre o evento (Figura 1). Por meio desta técnica, torna-se possível a aplicação do teste de significância de Log-Rank para comparar tratamentos. Para estimar o risco que cada tratamento tem de expressar o evento, o modelo de Cox de riscos proporcionais é um dos mais utilizados na análise de sobrevivencia, partindo de uma abordagem semi-paramétrica. Como o interesse é estimar o efeito das covariáveis e não os parâmetros do modelo, os valores obtidos são apropriados, mesmo que a distribuição suposta não seja adequada. 

Em experimentos com mais de um fator (esquemas fatoriais) em que o interesse é estimar um parâmetro do modelo, a análise de sobreviência utilizando a distribuição de Weilbull é uma opção. Entre as vantagens que esta técnica apresenta estão (...)

Diante deste contexto, o capítulo tem como objetivo executar a análise de sobrevivencia no software R, com base em dois estudos de caso, sendo o primeiro com a técnica não paramétrica e semi-paramétrica, e o segundo, com a tecnica paramétrica assumindo a distribuição de Weilbull.  Os estudos de caso consideraram doenças causadas pelo fitopatógeno *Colletotrichum*. Espécies deste gênero fúngico podem infectar diferentes hospedeiros como frutíferas (ref), leguminosas (ref), florestais (ref), ornamentais (ref), olerícolas (ref). Nas frutíferas, como maça e caqui, este fungo ataca folhas, flores, frutos, causando severos danos da produção.



### Analise de sobrevivencia utilizando a técnica não paramétrica e semi-paramétrica 

Suponha um experimento real cujo objetivo foi avaliar a suscetibilidade  de frutos em diferentes estágios de crescimento a uma podridão em maças. O ensaio foi realizado em condições de laboratório, em que cada fruto foi mantido em potes separados. Cinco diferentes tamanhos de maças (tam1, tam2, tam3, tam 4 e tam5) foram inoculados com uma gota de suspensão de esporos de *Colletotrichum*. Após a inoculação, os frutos foram aleatoriamente distribuidos em uma sala de incubação com condições controladas e homogeneas, constituindo um delineamento inteiramente casualisado com 5 tratamentos e 8 repetições (Figura 2). 


Após a inoculação, cada fruto foi avaliado diariamente quanto ao aparecimento de sintomas. Ao final do experimento o status "zero" (0) foi atribuido aos frutos que não apresentaram sintomas, e o status "um" (1) para aqueles com sintomas, acompanhado do dia em que o mesmo ocorreu. O conjunto de dados foi estruturado conforme mostra a tabela 1. 


(ref:conjuntodedados) Conjunto de dados para análise de sobrevivência.

```{r conjuntodedados, echo=FALSE}
tb <- read.csv2 ("camilla/sobrev.csv")
knitr::kable(head(tb), caption = '(ref:conjuntodedados)',
             digits = c(1, NA, 1, 1),
             align = c("cccc"),
             row.names = FALSE)
```




